臺灣屏東地方法院民事判決
110年度訴字第431號
原      告  陳宏諭  
訴訟代理人  劉維濬律師
被      告  鄭清秀  
訴訟代理人  謝秋蘭律師
上列當事人間請求返還借款事件，本院於民國111年3月21日言詞
辯論終結，判決如下：
    主  文
被告應給付原告新臺幣五百六十萬元，及自民國一一○年七月三
十一日起至清償日止，按週年利率百分之五計算之利息。
訴訟費用由被告負擔。
本判決第一項於原告以新臺幣一百八十七萬元供擔保後得假執行
。但若被告以新臺幣五百六十萬元預供擔保，得免為假執行。
    事實及理由
一、原告主張：
(一)被告鄭清秀之配偶陳勇勝與原告父親陳正華為親兄弟，原告
    父母陳正華、陳廖美連自早年經營補教事業起，即不斷資助
    被告夫婦所需之借款及為照顧原告祖父母之外籍看護費用，
    匯款金額合計達新臺幣（下同）438萬2000元。嗣於98年間
    ，被告夫婦持其名下坐落屏東縣內埔鄉不動產之所有權狀，
    向原告父母借款，因原告父母已無多餘財力，乃由原告先後
    於民國98年9月11日、99年2月25日、99年3月19日、99年5月
    4日，陸續出借10萬元、60萬元、200萬元、290萬元，合計5
    60萬元(下稱系爭借款)予被告，並匯入被告於臺灣銀行潮州
    分行開立帳號000000000000號帳戶（下稱臺銀帳戶）內。原
    告於106年間因資金需求，請求被告先清償部分款項，被告
    則表示欲出售屏東縣內埔鄉不動產以償還原告借款，原告因
    而交還不動產所有權狀，詎被告出售不動產後迄未償還借款
    ，原告嗣於110年4月26日以臺中大坑口郵局存證信函第211
    號催告被告返還借款，被告於同年月27日收受，迄今仍未清
    償。
(二)被告雖辯稱系爭借款係原告之父陳正華之「贈與」，惟陳正
    華就讀大學時之開銷均由原告祖父母支應，陳勇勝參加農耕
    隊係自陳正華大二時起，安家費則匯予原告祖母，而非陳正
    華，陳正華開設補習班之初，陳勇勝亦未資助分文。又雙方
    僅為親戚，並無特殊情誼，原告亦非資力豐厚之人，原告借
    予被告之290萬元，係原告於99年4月30日向國泰世華商業銀
    行（下稱國泰銀行）貸款300萬元，99年5月4日撥款當日旋
    即匯款290萬元至被告帳戶，衡諸常情，原告當無可能自願
    向銀行貸款，自身背負大筆債務，卻所貸得款項無償贈與被
    告。再者，系爭借款係屬原告個人所有，原告並未授權陳正
    華代為贈與系爭借款予被告，縱陳正華有意贈與，仍須經原
    告承認或同意，始生效力，陳正華未經原告特別授與代理權
    ，倘其擅以原告名義為贈與行為，對原告亦不生效力。此外
    ，被告亦未就其主張「贈與」之有利事實盡舉證責任，是被
    告所辯自難採信。綜上，爰依消費借貸法律關係先位請求被
    告返還系爭借款。若認兩造間消費借貸之法律關係不存在，
    惟原告係基於消費借貸之意思而匯款，被告卻是基於受贈之
    意思收受款項，兩造間並無贈與之意思表示合致，被告亦係
    無法律上原因受有560萬元之利益，並致原告受有財產上損
    害，併依民法第179條規定，備位請求被告返還受領之不當
    得利等語，並聲明：如主文所示。
二、被告則以：
(一)被告不否認原告曾將560萬元匯入被告臺銀帳戶之事實，惟
    被告並未向原告借貸款項，被告配偶陳勇勝為長子，原告父
    親陳正華為三子，陳勇勝早年隨政府農耕隊前往非洲盧安達
    工作，薪水所得用於改善家中生活並栽培弟妹，陳正華即因
    陳勇勝之栽培考取國立大學，其學雜費、生活開銷，乃至畢
    業後自教職轉換工作開設補習班，均為陳勇勝所資助，留在
    南部故鄉之年邁母親亦由陳勇勝照顧，使陳正華得以專心經
    營業補教事業。嗣陳勇勝於69年間與被告結婚，先於83年間
    在屏東縣竹田鄉購置房屋，將陳母接至竹田家中照顧，後於
    92年間將屏東縣林邊鄉之舊宅改建為鋼筋混凝土建物，將陳
    母、被告父母接至林邊住處一同照料、奉養，直至三位長者
    陸續辭世，被告夫婦亦屆齡退休，為安排退休生活，被告乃
    規劃於屏東縣潮州鎮開設教授書法、販賣客家服飾、文物之
    生活館，並投入退休金於生活館之開設，惟於97年底之88風
    災付諸流水。
(二)隔年(即98年4月)清明掃墓時，被告夫婦之情況為陳正華知
    悉，即向被告夫婦表示金錢財務上的事，會全力給予資助，
    讓被告夫婦完成退休後之工作第二春等語，嗣自98年9月11
    日起至99年5月4日止，分4次以原告名義將系款項匯入被告
    帳戶，經被告夫婦收受，用於重啟「鄭老師美學館」之經營
    ，故系爭款項係陳正華對被告夫婦所為之贈與，兩造間並無
    消費借貸之法律關係存在，原告請求被告返還借款，委無足
    取。退步言之，系爭款項之匯入，如係基於陳正華與陳勇勝
    間之借貸而為，被告帳戶匯入系爭款項，亦非不當得利資為
    抗辯，並聲明：（一）駁回原告之訴。（二）如受不利益判
    決，願供擔保免為假執行。
三、兩造經本院整理下列不爭執事項並協議簡化爭點，不爭執事
    項如下：
(一)被告之配偶陳勇勝、原告之父親陳正華為親兄弟關係，陳勇
    勝為長兄，陳正華排行第三。
(二)陳勇勝於5、60年間參加非洲農耕隊，受領薪津曾寄回臺灣
    幫補家用。
(三)原告前於98年9月11日、99年2月25日、99年3月19日自其申
    辦之慶豐商銀帳戶分次提領轉匯10萬元、60萬元、200萬元
    入被告所申辦台銀帳戶。
(四)原告於99年4月30日向國泰銀行申貸300萬元，於99年5月4日
    核撥，原告於同日自國泰銀行帳戶將其中290萬元提領轉匯
    被告臺銀帳戶內。
(五)陳勇勝、陳正華之母親係於96年9月18日死亡，其死亡前居
    住於屏東，與陳勇勝、被告同住，聘僱外勞照顧。
(六)陳正華及其配偶陳廖美連曾於89年至95年間、103年陸續匯
    款至被告帳戶共20餘次、金額合計430多萬元。
(七)陳勇勝於108年11月29日過世。
(八)被告、陳勇勝之子陳震元曾於109年1月10日匯款20萬元給原
    告。
四、本件爭點在於：原告依消費借貸、不當得利法律關係請求被
    告返還560萬元，被告抗辯該款項係陳正華所贈與，何者有
    理？
五、本院之判斷：
(一)原告之父陳正華與被告之配偶陳勇勝為親兄弟關係，陳勇勝
    為長兄，陳正華行三。陳勇勝早年曾參加非洲農耕隊，受領
    薪津曾寄回臺灣幫補家用。陳勇勝、陳正華之母生前與陳勇
    勝同住於屏東，經聘僱外勞照顧，後於96年9月18日死亡，
    而陳正華曾於89年至95年間及103年，以本人或配偶陳廖美
    蓮名義陸續匯款至被告臺銀帳戶20餘次，金額總計430多萬
    元。而原告則於98年9月11日、99年2月25日、99年3月19日
    分次匯款至被告臺銀帳戶10萬元、60萬元、200萬元，最末
    次係於99年5月4日將向國泰銀行所貸得300萬元中之290萬元
    匯至被告前開帳戶。陳勇勝於108年11月29日過世，其子陳
    震元則於109年1月10日匯款20萬元給原告。原告曾於110年4
    月26日寄發存證信函向被告催討欠款等情，為兩造所不爭執
    ，並有匯款委託書證明聯及匯出匯款憑證、存證信函及掛號
    郵件回執、個人戶籍資料（完整姓名）查詢結果、陳勇勝農
    耕隊照片、新聞及薪水記帳本、國泰銀行貸款契約書、陳正
    華及陳廖美蓮匯款明細表及匯款回條聯、原告國泰銀行存摺
    封面及內頁明細、原告遠東銀行存摺封面及內頁明細、戶籍
    謄本（除戶部分）在卷可稽（見本院卷第27、28、31、33、
    35、65至81、123至141、173至191、193至197、199至201、
    257頁），得信屬實。
(二)本件被告坦承收受原告匯款560萬元之事實，惟否認兩造間
    有消費借貸關係，辯稱：是原告之父陳正華所為之贈與等語
    ，經查：
 1、證人陳正華證稱：98年間，被告負債，要向我借300多萬元
    ，我自己沒有錢借給他，是我兒子（即原告）的錢，我沒有
    因大哥陳勇勝很照顧我，所以要把錢無償送給被告，他們是
    來借的。我自己就曾借給被告建造房子的錢310萬元，還有
    外勞的費用，總共400多萬元，被告也沒有還錢，我後來有
    說那400多萬元就送給被告他們，但是我兒子匯給被告的560
    萬元我無權幫他處理。被告及其子陳震元於108年間有到我
    家來，說要還我20萬元，我說那是我兒子的錢，應該還給我
    兒子，被告是向我兒子借560萬元，我沒有說過這是要贈與
    給被告。陳勇勝在農耕隊沒有匯款給我們，我們收到的是政
    府給我們的安家費，匯到我母親的帳戶，我母親將錢用作我
    讀大學的生活費，每月600元，其餘作為家庭的開支。我曾
    接母親到南投居住3、4年，母親在南部大部分時間是我大哥
    照顧，母親在世時，我有借錢給大哥他們，支付外傭的薪水
    ，我兒子陸續出借560萬元，我大哥曾對我說過要將內埔房
    子賣掉後還錢，我兒子到目前連一毛錢都沒有收到等語（見
    本院卷第216至222頁），是就證人陳正華上開所證稱，原告
    所匯給被告之款項，係因被告缺錢向證人陳正華商借，證人
    陳正華亦無餘力，被告乃轉而向原告借用，此與證人陳正華
    無涉，被告辯稱係證人陳正華所為贈與，尚屬無據。
 2、又證人陳正華自89年7月起至95年1月止，以本人或其妻陳廖
    美蓮名義陸續匯款至被告臺銀帳戶，有匯款單據在卷可參（
    見本院卷第175至189頁），而觀其自記之匯款用途，幾全為
    支付外勞費用及改建老宅之用，最後一次係於103年10月間
    ，為支付祖先進塔費用而匯給被告10萬元，證人陳正華匯款
    總金額達4,382,000元，此與證人陳正華前揭關於曾匯款400
    多萬元給被告之證詞相符，另參照證人陳正華母親於96年9
    月18日過世，生前需僱用外勞看護，及被告自陳於92年間曾
    將屏東林邊舊宅改建為鋼筋混凝土建物以奉養年老長者（見
    本院卷第53頁）等情，可見證人陳正華匯給被告之前開款項
    ，應是出於分攤為母親僱請外勞、改建屏東舊宅、祖先進塔
    等家族事務費用之目的，並無與被告間之私人借貸、贈與往
    來，且證人陳正華亦均是直接以其夫妻名義匯款，並無另行
    借用原告名義之必要，據此，益可見原告所匯560萬元，要
    與證人陳正華無關。
 3、被告之子即證人陳震元證稱：我與被告同住，陳正華是我三
    叔，從我懂事起，他就住南投，在清明節或過年，較大的節
    日他會回屏東拜拜。我父親曾參加非洲農耕隊，但實際時間
    我不記得，他回台灣後才與我母親結婚，我父親在非洲期間
    ，祖父有沒有工作我不知道，祖母應該沒有工作，我的2個
    叔叔、2個姑姑年紀都還小，好像都還在唸書，我父親會加
    入農耕隊就是因為薪水比較高，也是為了接濟在台家人，他
    應該是匯錢回台灣，這些是我母親說的，我小時候父親也提
    過他在農耕隊工作的事。我不清楚原告曾匯款560萬元到我
    母親帳戶，為何匯款好像是我父母在清明節的時候跟三叔聊
    到要開店，我父母不知道怎麼經營，他們沒有談到借錢的事
    ，我也不太瞭解有無請三叔贊助的事，我對於我父母與三叔
    、堂哥即原告間，為什麼有金錢往來並不清楚，我母親也沒
    有說過曾跟我三叔借錢的事，我三叔曾提到說就交給他處理
    ，但處理什麼我不知道等語（見本院卷第146至151頁），
　　是證人陳震元已明確證稱其並不清楚關於原告、證人陳正華
    與其父、母間之金錢往來情事，尚難為有利於被告之認定。
    同證人固另證稱：88水災那一年的清明節大家吃飯聊天時，
    父親有提到不擅經營，生意不好，三叔說沒有關係，就繼續
    做，其他的交給他處理，我沒有看過或聽過原告跟我父母聊
    過金錢上的問題，就我所知，我父母沒有跟原告借過錢，我
    父母也沒有跟我說收到原告匯款的事。109年1月我有匯款給
    原告20萬元，是因我父親過世前有說三叔狀況不好，看能不
    能一些錢幫忙他。我聽長輩的對話，金錢往來的對象應該是
    我父母與三叔，從內容聽來，以我的認知應該是贈與，但三
    叔的話是說拿去用，沒有講贈與等語（見本院卷第151至157
    頁），然而，證人陳震元上揭證詞，只是透過聽聞而來之隻
    言片語，而有證人陳正華有贈與金錢意思之主觀猜測及認知
    ，但憑此不足證明證人陳正華客觀上確實有贈與被告金錢之
    意思及行為，更無從認定原告所匯款項係基於證人陳正華所
    授意之贈款，是被告僅執證人陳震元證詞為據，尚不足證明
    其所抗辯之語。
 4、再者，原告99年4月30日向國泰銀行申貸300萬元，於99年5
    月4日核撥當日即將其中290萬元提領轉匯被告臺銀帳戶之事
    實，為兩造所不爭執，原告既須向銀行借貸，顯見其財力已
    有未足，而原告自己有事業須經營，有家庭、父母須照顧、
    奉養，所貸得款項不留供己用，卻聽從父命，將其中九成五
    以上金額贈與被告，自己為此負擔龐大債務，拮据過日，此
    實與一般社會經驗法則有違，是原告應係將貸款轉借被告應
    急，期被告可以陸續償還，始符合情理。
 5、綜上所述，原告係基於與被告間之消費借貸法律關係，而交
    付560萬元予被告，應可認定。又兩造間既存有契約關係，
    則原告另以不當得利法律關係為請求，即無庸贅論，併此敘
    明。　　
六、據上所述，本件原告基於消費借貸法律關係，請求被告給付
    560萬元，及自起訴狀繕本送達翌日（即110年7月31日）起
    至清償日止，按週年利率百分之5計算之利息，為有理由，
    應予准許。又兩造分別陳明願供擔保，請准宣告或免為假執
    行，均無不合，爰酌定相當金額併宣告之。
七、結論：原告之訴為有理由，依民事訴訟法第78條、第390條
    第2項、第392條第2項，判決如主文。
中　　華　　民　　國　　111 　年　　4 　　月　　11　　日
                  民事第一庭    法　官　楊境碩
正本係照原本作成。
如不服本判決，應於收受送達後20日內向本院提出上訴書狀，其
未表明上訴理由者，應於提出上訴後20日內向本院補提理由書狀
（均須按他造當事人之人數附繕本）。
如委任律師提起上訴者，應一併繳納上訴審裁判費。
中　　華　　民　　國　　111 　年　　4 　　月　　11　　日
                                書記官　洪敏芳